臺灣高等法院臺南分院刑事判決
110年度上訴字第1106號
上  訴  人  臺灣臺南地方檢察署檢察官
上  訴  人  
即  被  告  黃韋勳



選任辯護人  王冠霖律師
上列上訴人因被告殺人案件，不服臺灣臺南地方法院110年度重
訴字第14號中華民國110年9月10日第一審判決（起訴案號：臺灣
臺南地方檢察署110年度偵字第5433號），提起上訴，本院判決
如下：
    主  文
原判決撤銷。
黃韋勳殺人，處有期徒刑拾伍年。
    事  實
一、黃韋勳與李中立為高中同學，雙方感情甚篤，黃韋勳因無固
    定工作，收入不豐，又沉迷賭博電玩，常因缺錢花用向李中
    立借款，李中立手頭雖不闊綽，仍基於朋友情誼將自身積蓄
    出借黃韋勳，且對外向他人付息借款以轉借黃韋勳，詎黃韋
    勳借款後無力清償，經李中立自行或委託友人謝瑞郎代為催
    討債務未果，黃韋勳仍屢屢拖延，但陸續簽發金額分別為新
    臺幣(下同)60萬元、20萬元、10萬元、90萬元、80萬元本票
    及金額為10萬元借據交李中立收執以為擔保，並因李中立等
    人催債甚緊，而向李中立謊聲稱其阿姨願意從臺中前來臺南
    代為償債云云，雙方約定於民國110年3月3日下午，在臺南
    市○○區○○里○○00號黃韋勳住處見面，李中立遂聯絡友人謝瑞
    郎、黃燦林陪同，由黃燦林駕駛車牌號碼000-0000號自小客
    車搭載李中立及謝瑞郎，於110年3月3日下午1、2時許前往
    黃韋勳上開住處，到場後黃韋勳向李中立等人表示怕驚嚇祖
    父，要求黃燦林、謝瑞郎在外等候，僅由李中立進入黃韋勳
    住處，等待黃韋勳聯繫籌錢事宜，期間黃韋勳與李中立2人
    曾騎乘機車前往超商購買香菸，之後返回前開住處涼棚，李
    中立觀看影片消磨時間，黃韋勳則在一旁抽煙、看影片，黃
    燦林及謝瑞郎另駕車於附近閒晃後，直至同日下午4時許返
    回上址後門外等待，謝瑞郎並短暫進入黃韋勳住處涼棚詢問
    聯繫還款狀況，黃韋勳承諾同日下午4時30分許可以取得款
    項，然實際上根本無法返還任何款項，眼見約定時間將屆，
    深怕東窗事發，李中立將通知謝瑞郎、黃燦林進入其住處索
    討債務，乃於同日下午4時20分許，基於殺人犯意，趁李中
    立端坐對面正觀看影片無暇注意其行動之際，自乘坐之長條
    椅起身，行至李中立後方，持放置於涼棚之鐵鎚1把，猛力
    敲擊李中立後腦1下，李中立起身喝叱質問黃韋勳「幹嘛」
    ，黃韋勳並未罷手，再持手中鐵鎚重擊李中立頭部前側1次
    ，李中立見狀反抗而與黃韋勳發生肢體拉扯，2人並因重心
    不穩雙雙倒地，黃韋勳見李中立轉身背對其欲逃離該處，恐
    李中立外出向黃燦林、謝瑞郎求援，旋即發現垃圾桶旁籃子
    處有1支水果刀，賡續前述殺人犯意，拾起該水果刀朝李中
    立左後背部刺入，李中立隨即轉身與黃韋勳扭打欲奪刀，雙
    方一陣拉扯後，水果刀掉落地面，黃韋勳拾起後，再次朝李
    中立左側、右側胸部處各刺殺1刀，李中立因而受有右側前
    頂部一道略呈弧形頭皮裂傷，長4.7公分，相同位置有頭皮
    下出血及塌陷性近似半圓形頭骨骨折，及少量蜘蛛膜下腔出
    血；右後頂部一道線形裂傷，長3.4公分，相同位置頭皮下
    具少量出血，裂傷、頭皮下少量出血；距頭頂51公分，胸部
    正中線左側23公分處有一銳器穿刺傷，長4公分，此傷經左
    側第七肋間進入肋膜腔並貫穿左下肺葉，造成左側血氣胸、
    左肺塌陷及肋膜腔積血逾1500毫升；距頭頂60公分及胸部正
    中線右側21公分處有一穿刺傷，長3.5公分，此傷經右側第8
    肋間進入肋膜腔；距頭頂46公分並橫跨背部正中線有一具轉
    折形穿刺傷，長7.5公分，此傷經背部肌肉和左側第6肋間刺
    入後縱膈腔，傷及軟組織等傷害。此際，適鄰人黃盈誌騎乘
    機車前來該處欲探訪黃韋勳之祖父，見雙方正在扭打，遂出
    聲制止並要李中立快逃，李中立負傷自該涼棚後門奪門而出
    ，向在外等候之黃燦林及謝瑞郎呼叫：「救我…」，然因傷
    勢過重隨即倒臥於草叢中，黃韋勳續持水果刀自涼棚追出，
    黃燦林及謝瑞郎見狀隨即取出車上鐵管嚇阻黃韋勳繼續追殺
    ，黃韋勳向其等聲稱：「沒你們的事，你們快走，我也要自
    我了斷」等語，並於殺人後，在有偵查犯罪職權之機關或公
    務員發現其犯行之前，即自行撥打110電話報警，聲稱「我
    殺人了。」自首而接受裁判。嗣員警及消防救護人員獲報到
    場，將身受重傷之李中立送往奇美醫療財團法人佳里奇美醫
    院（以下稱奇美醫院）急救，李中立仍因左肺刺傷大量出血
    、血氣胸而不治，於同日下午6時4分許，宣告死亡。
二、案經李中立母親陳素文訴由臺南市政府警察局佳里分局移送
    臺灣臺南地方檢察署檢察官偵查起訴。
    理  由
一、證據能力：
㈠、按被告以外之人於審判外之言詞或書面陳述，除法律有規定
    者外，不得作為證據，刑事訴訟法第159條第1項定有明文。
    證人劉益民於警詢之證述，屬被告以外之人於審判外之陳述
    ，被告黃韋勳及其辯護人爭執證人黃燦林、謝瑞郎之警詢筆
    錄無證據能力，且不同意作為證據使用，又無其他得例外具
    有證據能力之情形，依上開規定，應不具證據能力。
㈡、又被告以外之人於審判外之陳述，雖不符刑事訴訟法第159條
    之1至第159條之4規定得為證據之情形，而經當事人於審判
    程序同意作為證據，法院審酌該言詞陳述或書面陳述作成時
    之情況，認為適當者，亦得為證據，刑事訴訟法第159條之5
    第1項定有明文。而刑事訴訟法第159條之5立法意旨，在於
    確認當事人對於傳聞證據有處分權，得放棄反對詰問權，同
    意或擬制同意傳聞證據可作為證據，屬於證據傳聞性之解除
    行為，如法院認為適當，不論該傳聞證據是否具備刑事訴訟
    法第159條之1至第159條之4所定情形，均容許作為證據，不
    以未具備刑事訴訟法第159條之1至第159條之4所定情形為前
    提。除上開爭執外，本判決所引用之下列供述證據暨其他書
    證、物證，檢察官、被告及其辯護人於本院準備程序、審理
    時，均同意作為本案證據（見本院卷第114至119頁、第183
    頁），且於本院逐一提示後，迄於言詞辯論終結前亦未聲明
    異議，本院審酌上開證據資料製作時之情況，尚無違法不當
    及證明力明顯過低之瑕疵，認以之作為證據應屬適當，而有
    證據能力。
二、認定犯罪事實所憑之證據及理由：
　　訊據被告固坦承因積欠李中立債務，屢遭李中立催討，但無
    力償還而誆騙李中立有他人願代為清償，與李中立相約於11
    0年3月3日下午見面取款，因約定還款時間即將屆至，被告
    又無款可還，遂先持鐵鎚敲擊李中立頭部，李中立嗣後與其
    拉扯反抗，被告續持水果刀戳刺李中立左後背部及左側、右
    側胸部數刀，致李中立傷重死亡之事實，惟矢口否認有殺人
    犯意，辯稱：沒有致李中立於死之意思，只是要他暈倒而已
    ，李中立之前已經委託討債，給我壓力，怕他跑了之後，去
    找我祖父，沒有意識到拿刀去刺李中立，刺他背部當時已經
    有跟他講請他讓我先離開，是因為他正面衝過來，跟我抱在
    一起，這是第一刀，當時的情境下，因為他還有要找別人過
    來，我當下也是急了，第二、三刀是事後搏鬥、扭打過程中
    ，我自己被刀刺也不知道，真的沒有要讓他死，我只是要保
    護自己云云。辯護人亦為被告辯護稱：被告與李中立本是好
    友，幾乎每天都會聯絡，告訴人即證人陳素文於偵查中亦為
    此證述，被告雖有積欠李中立債務，然依卷內被告與李中立
    之LINE內容可知，李中立並未向被告催討，案發當天被告與
    李中立甚至還一同騎機車購買香菸，可見被告與李中立關係
    並未決裂，被告既與李中立並無重大仇恨，沒有殺人動機，
    是否得單憑被告自稱未脫逃李中立掌握，遽論被告生持刀殺
    死李中立之決意，實非無疑，且被告欠款對象是李中立，但
    李中立從未像謝瑞郎如此逼迫被告，被告沒有理由殺害李中
    立。被告所用鐵鎚、水果刀不是因本案事先購買，是原本就
    放在家中的東西，被告與李中立、謝瑞郎約定的時間，並非
    在案發當日中午，謝瑞郎與李中立、黃燦林3人臨時提早到
    被告家中堵被告，要求被告清償債務，被告並無事先準備行
    為，而是為逃脫李中立監控臨時為之。綜觀李中立所受傷勢
    ，係在頭部、背部、左右肋膜腔，由法務部法醫研究所解剖
    報告書暨鑑定報告書記載李中立頭部僅有少量蜘蛛膜下腔出
    血，可知被告持鐵鎚打擊李中立頭部，力道尚淺，並非以全
    力敲打，且被告持刀刺入李中立身體之部位，均非要害等致
    命部位，被告倘有殺人犯意，應以其慣用手右手持刀刺入李
    中立身體，而非以非慣用手左手為之，且被告第一刀刺入李
    中立背部時，僅希望李中立不要通知負責接應再外之黃燦林
    、謝瑞郎，其後李中立反奪被告水果刀刺入被告腹部，被告
    與李中立搶奪扭打中不慎刺入李中立左右脇下肋間，並無意
    殺李中立。再從相驗卷可看到，距離胸部中線左下方那刀，
    深度達4公分，兇刀刀刃長17公分，插入只有4公分，而且在
    那麼低的地方插入，以被告當時想法認為絕不可能造成李中
    立死亡，被告當時也非從心臟、頭部、頸部等部位直接插入
    ，絕無殺人犯意。李中立進入涼棚時，僅持有手機，未持防
    身武器，被告顯有絕對優勢地位，若被告有殺人故意，又已
    持刀朝李中立身體刺3刀，衡情被告當可於李中立倒地時，
    直接攻擊李中立生命中樞、較脆弱之心臟、胸部或主動脈等
    所在之頸部等處，即可直接致李中立於死，何以捨棄不為？
    且李中立案發當時無力反抗僅得徒手抵擋，被告本可輕易持
    刀刺向李中立要害，然被告並未有其他繼續朝李中立要害部
    位攻擊之行為，被告主觀上是否有殺人故意，即非無疑，況
    李中立受傷後往外求援，是走了一段路才倒地，被害人倒地
    後，被告走出是要看李中立受傷情形，幫他報警叫救護車，
    沒有上前補刀，李中立於涼棚中手裡未持任何武器，如被告
    要殺李中立，可以直接拿刀刺他重要部位，不須有那麼多前
    置動作，被告案發後自行報警，等警察來也承認人是他殺的
    ，可以認定主觀上沒有殺人犯意。此外，以鐵鎚、水果刀傷
    害被害人頭胸部之情形亦可能僅係重傷害犯意，蓋以鈍器、
    利器攻擊人體重要部位，李中立所受刀傷位置距離胸部正中
    線分別為23公分、21公分，業已接近腹腔，可能只造成刑法
    第10條第4項規定之重傷害結果而已云云。經查：
㈠、被告與李中立為高中同學，長期向李中立借款花用，李中立
    除將自身積蓄出借被告外，亦基於朋友情誼竟向其他友人或
    地下錢莊借款後轉借被告，但被告無力清償，屢屢拖欠未償
    ，李中立催討無著，最後委託謝瑞郎代為催債，被告向李中
    立借款曾簽發金額分別為60萬元、20萬元、10萬元、90萬元
    、80萬元之本票5紙，及金額為10萬元借據交李中立收執，
    被告因李中立委託謝瑞郎催債甚緊，遂謊稱有阿姨願意代為
    清償，承諾於110年3月3日將債務清償完畢，是日下午李中
    立偕同謝瑞郎，搭乘黃燦林駕駛之自小客車前往臺南市○○區
    ○○里○○00號被告住處，被告告知稍後阿姨才會持款抵達，並
    拒絕謝瑞郎、黃燦林進入其住處，以免驚嚇其祖父，僅李中
    立與被告同在被告住處旁涼棚等待取款，謝瑞郎、黃燦林曾
    詢問何時還款，被告承諾當日下午4時30分阿姨將抵達，謝
    瑞郎、黃燦林遂在停放被告住處車上等候或駕車在附近閒晃
    ，被告與李中立在等待期間曾一同外出購買香菸，返回住處
    涼棚後則各自觀看影片打發時間，被告於同日下午4時20分
    眼見約定還款時間將屆，又無力清償債務，遂起身行至李中
    立座位後方，持鐵鎚1把，朝李中立後腦敲擊1下，李中立起
    身質問「幹嘛」，被告再持同一把鐵鎚敲擊李中立前腦1次
    ，李中立遂起身反抗，而與被告肢體拉扯，2人雙雙倒地，
    被告起身見垃圾桶旁之籃子處有1把水果刀，竟拾起水果刀
    朝正背對被告往外逃之李中立左後背部刺入，李中立受攻擊
    後即轉身奪刀，雙方一陣拉扯後，水果刀掉落地面，被告拾
    起後，再次朝李中立左、右側胸部各刺入1刀，致李中立受
    有前揭傷害，經送醫救治仍於同日下午6時4分許，因左肺刺
    傷大量出血、血氣胸而傷重不治死亡等情，業據被告於警詢
    、偵訊、原審及本院審理時供述在卷（見警卷第5至11頁；
    偵卷第15至21頁、第91至95頁；原審聲羈卷第20至23頁；原
    審偵聲卷第23頁；原審卷一第19頁、第25至27頁、第93至94
    頁、第473至476頁；本院卷第69至70頁、第108至113頁、第
    206至214頁），並據證人黃盈誌於警詢、偵訊及證人陳素文
    於警詢、偵訊及原審審理時，與證人黃燦林、謝瑞郎於偵訊
    、原審審理時證述明確（見警卷第13至15頁、第33至36頁；
    相卷第138至141頁、第147至149頁、第153至157頁、第161
    至167頁；原審卷一第225至231頁、第233至256頁），復有
    搜索扣押筆錄、扣押物品目錄表、借據影本、本票影本、現
    場照片、被告與李中立及「KEN HUANG」（被告虛擬其父之
    人物）以通訊軟體LINE之對話紀錄、被告持用電話之通話紀
    錄翻拍照片、被告使用000000000號電話與門號0000000000
    號行動電話雙向通聯紀錄、證人謝瑞郎使用之門號00000000
    00號雙向通聯紀錄、李中立與謝瑞郎以通訊軟體LINE對話紀
    錄及擷圖、奇美醫院司法相驗通報單、奇美醫院診斷證明書
    、臺灣臺南地方檢察署相驗屍體證明書、臺灣臺南地方檢察
    署勘驗、解剖筆錄、法務部法醫研究所(110)醫鑑字第11011
    00469號解剖報告書暨鑑定報告書(以下稱解剖報告)、相驗
    暨解剖照片、臺南市政府警察局110年3月25日南市警鑑字第
    1100161103號鑑定書、臺南市政府警察局110年4月8日南市
    警鑑字第1100187968號鑑定書、臺南市政府警察局現場勘察
    採證報告（含刑案現場示意圖、現場勘察採證照片、勘查採
    證同意書、刑事案件證物採驗紀錄表、申請勘察採證支援傳
    真表)、臺南市刑事鑑識中心110年7月13日E-MAIL及附件照
    片等在卷可稽（見警卷第47頁、第53頁、第69至73頁、第75
    至93頁、第95至121頁、第123至182頁、第205至210頁；偵
    一卷第137頁、第179至188頁、第189頁；偵二卷第113至115
    頁、第123至127頁、第167至169頁、第173至333頁、第343
    至357頁；原審卷第203至217頁、第281頁），及扣案鐵鎚1
    把、水果刀1支、鐵棍2支、借據、本票、案發時被告穿著之
    上衣、長褲、內褲、拖鞋、李中立案發時穿著之長褲、外套
    、上衣、內褲等物足資佐證。堪認被告案發時，確因李中立
    前往其住處索債，持鐵鎚敲擊李中立頭部及持水果刀戳刺李
    中立胸、背等處，造成李中立受有前述傷害，經送醫救治仍
    因傷重不治死亡，李中立死亡原因係受被告持水果刀攻擊，
    造成胸部及背部穿刺傷併左肺刺傷及血氣胸，續發呼吸衰竭
    而死亡，李中立之死亡與被告上述攻擊行為間，確有相當因
    果關係，均堪認定。
㈡、被告雖否認有殺人犯意，並與其辯護人以前揭情詞置辯，惟
    查：
１、按行為人對於構成犯罪之事實，明知並有意使其發生者，為
    故意；行為人對於犯罪之事實，預見其發生，而其發生並不
    違背其本意者，以故意論，刑法第13條第1項、第2項分別定
    有明文。前者學理上謂為意欲主義，後者謂為容認主義。詳
    言之，「直接故意」，係指行為人主觀上明知其行為將發生
    某種犯罪事實，卻有使該犯罪事實發生之積極意圖；而「間
    接故意」，則係指行為人並無使某種犯罪事實發生之積極意
    圖，但其主觀上已預見因其行為有可能發生該犯罪事實，然
    縱使發生該犯罪事實，亦不違背其本意而容許其發生之謂(
    最高法院110年度台上字第2667號判決意旨參照)。又刑法上
    殺人罪與傷害人等罪之區別，本視加害人有無殺意為斷，被
    害人所受之傷害程度、部位，固不能據為認定有無殺意之唯
    一標準，但加害人之下手情形如何，於審究犯意方面，仍不
    失為重要參考資料；又殺人、重傷、傷害三罪之區別，在於
    行為人下手加害時之犯意，亦即加害時是否有使人喪失生命
    ？或使人受重傷？或僅傷害人之身體健康之故意以為斷。犯
    意存於行為人內心，認定犯意之如何，自應就所有調查之證
    據資料，本於吾人之經驗法則與論理方法，綜合研求，以為
    心證之基礎，並於理由詳予敘明，方為允洽。且依刑法之基
    本學理而論，除預備、陰謀等犯行外，一般犯罪行為始於著
    手，而著手之際，有如何之犯意，即應負如何之故意責任。
    是如行為人下手時，已有使人死亡之預見，仍持足以致死之
    器械對被害人猛力攻擊而施以加害手段，或加害至無自救能
    力而不予救治，任其衰竭，均足導致死亡之結果，自非限於
    一刀、當場斃命之手段，始可謂有殺意。
２、觀諸被告就其為何於案發時持鐵鎚、水果刀攻擊李中立頭部
    、背部、胸部等處之原因及經過情形，先於警詢時供稱：「
    (你跟李中立是何關係？認識多久？）朋友關係，是高中同
    學，認識10多年了，每天幾乎都會聯絡一起喝茶，吃飯，20
    20年元月我回臺灣時，我之前欠李中立約60萬元，回國後又
    陸續向他借了80至90萬元，多數都是去寶貝熊打遊戲機臺又
    花掉的，從農曆年前約1星期前，又想跟他借錢，他沒錢借
    我了，他說他也欠人家錢要還。(你與李中立何時關係變壞
    ？）因為我跟李中立借很多錢，我還不出來，我也有騙他的
    意思，但是過年前2天，我打電話給他，我發現好像有狀況
    ，我問他，他說跟人家喬事情，後來跟我說是跟綽號土雞男
    子喬事情，被帶到佳里興的一處辦公室，他說跟土雞借10幾
    萬，後來加利息要還30多萬。(綽號土雞男子是何人？有無
    他年籍資料？）就是今天案發現場有出現在現場，我大概知
    道他的名字叫楊○郎(即謝瑞郎)，他於上星期有到我家討債
    ，土雞男子說是李中立委託他來的。(綽號土雞男子總共去
    向你討債幾次？時間、地點為何？）從2月21日起至今，他
    每天都會打電話給我，問我是否在家，要來找我，他來我家
    找我，約在廟後方大概4次，包含今天。(綽號土雞男子如何
    向你討債，情形為何？）110年2月21日，土雞男子叫我簽立
    本票，共3張，面額為90萬、80萬及10萬；上星期四（110年
    2月25日）我也有拿現金1萬元給土雞男子，他說是李中立向
    他施壓，要他來向我收錢，他要5至10萬元，我身上只有1萬
    元，就給他了。(今天你與李中立、綽號土雞男子及塭子内
    男子約在何時何地見面？）綽號土雞男子約在下午1時多打
    給我，我跟他說要下午2點半才有時間，我跟土雞男子約在
    廟後面見面，他們大約下午2點20分左右到我家路口轉角，
    他們原本要進來，我說怕嚇到阿公，他就叫李中立跟著我，
    叫我聯絡跟父親籌錢還錢，但是土雞跟塭子内男子開車繞到
    後面大馬路等，大約下午4點時土雞男子有下車進來問李中
    立，看我聯絡的情形如何，我跟他說大約下午4點半就連絡
    好了，這段等待時間我跟李中立都在看影片，綽號土難男子
    下車詢問約5分鐘就回頭上車了，大約到下午4點20分，當時
    我跟李中立還在看手機影片，我想說跟土雞他們約好下午4
    點30分快到了，我想說把李中立打暈後再逃跑，我站在李中
    立後方就拿鐵鎚朝他的後腦上方打下去，結果他站起來問我
    幹嘛，然後我再打他約2至3下，他就站起來跟我拉扯，然後
    我們就在桌子椅子那邊跌倒，我先站起來看見垃圾桶旁邊籃
    子有1把水果刀（原本昨天是要削芒果的），當時他也想要
    跑出去，所以我就隨手拿起刀朝他背部刺下去，不知道刀子
    那麼利，應該是刺滿深的，他就轉身跟我扭打要搶刀，我們
    又再一起往腳踏車那裏跌倒，當時我刀子也掉了，結果刀子
    在他手上，他好像要起來，手上的刀有往我這裡刺過來，然
    後我用左手去擋，刀又掉到地上，我馬上撿起來刀子在右手
    ，當時他正面對著我要推開我，我好像有刺到他左邊胸部，
    然後他轉身要跑出去，後來修理機車的人來找阿公，看見我
    們扭打一起，叫我們不要這樣啦，叫李中立快跑，而且李中
    立有喊救命了，那時候我心裡想法是不能讓他走，因為他們
    會一起進來找我算帳，李中立轉身跑出去之後在花圃跌倒一
    次了，綽號土雞跟塭子内男子就持鐵棍下車朝我走來，但是
    李中立再跑約2至3根電線桿距離就倒在草叢裡沒再起來了。
    (當時現場何人報警？報警時間？）我在李中立跌倒在花圃
    起來的時候，我自己就打110電話報警了。報警時間約下午4
    點半過後不久。(報完警察之後你做何事？）當時我就走回
    案發現場，然後騎機車先生說我在流血，我就衝進房間要找
    毛巾，然後出來在外面洗手臺附近隨便拿一條毛巾擦拭傷口
    ，我還有跟阿公說我殺人了，然後我還走到馬路那裏要看李
    中立情形，當時土雞跟塭子内男子還沒走，他們只是問我為
    何要殺李中立，我說我沒辦法了，當時我沒錢還他們。」等
    語；繼之於偵訊時供稱：「(謝瑞郎表示你欠李中立的債務
    約200多萬，有無這麼多？）應該是說他們當時在21號委託
    綽號『土雞』來鄉下的家裡面來跟我說，李中立說請他來催討
    300萬，但這當中我跟李中立有初步估算約180幾萬。我本來
    想在過年前處理掉債務，但後來變成過年後，李中立就去委
    託謝瑞郎、黃燦林，李中立私下有跟我說，因為他有向他們
    倆人借款，本來借10幾萬，累積下來變成30幾萬，變成他們
    要介入這件事。李中立也有將我之前寫的本票提供給黃燦林
    他們。(李中立、黃燦林、謝瑞郎之所以昨天下午去你家，
    是不是因為你有跟他們說，你要找你臺中的阿姨過來幫你還
    債，所以他們才過來？）是。(事實上，真的有所謂臺中阿
    姨要幫你還債的事情嗎？）沒有。事實上我只是想要將時間
    延後。其實他們還沒過來前，我在家裡面已經準備要用繩子
    上吊，我有吊上去，但沒有成功。當我上吊失敗後，『土雞』
    打電話來給我，我就接起來，當時他跟我說他們人已經在我
    家門口，還問某某人是否是我阿公，所以我就出去找他們。
    因為前一天，『土雞』有來找我，他要我提供我阿姨及我父親
    的聯絡方式給他，他就拍我爺爺、姑姑的聯絡電話，然後他
    還跟我說明天若我阿姨沒有幫我還債，不只我出事情，所以
    我就出去。(你出去時，如何跟對方對話？）李中立坐在最
    裡面，我原本沒有發現，我先看到『土雞』及另外一人坐在前
    面。然後他們就問我狀況怎樣，我繼續推託他們，後來他們
    說要進來我家坐，但我擔心我阿公會怕，所以就由李中立陪
    我進去到我家涼棚那邊。(這中間有無跟李中立對話？）有
    。因為我們從下午2時30分就坐在那邊。約下午3時30分左右
    ，『土雞』有用LINE詢問狀況，後來『土雞』也有進來我家跟我
    確認，他跟我說下午4時30分要確認有錢，之後『土雞』就去
    屋外等。(所以你第1次敲李中立時，他不知情？）他當時有
    突然發現我要做什麼，但來不及防備就被我打下去，我打他
    的後腦1下，但他第1次並沒有暈，李中立就馬上起來掙扎，
    然後我又拿榔頭敲他頭部約1、2下，總計我敲他頭部約2、3
    下。(李中立掙扎後，你們就開始扭打？）對，因為李中立
    已經開始呼叫外面的人，當下我希望他不要再衝到外面叫人
    ，我希望他位置可以停留在涼棚這邊，那時候我轉身準備要
    離開，他又開始轉身要去叫外面的人，當下他叫第一聲，我
    怕他們衝進來，我就拿水果刀刺他背部。(你第1刀刺的部位
    是否是這裡？）是。我刺第1刀後我整個嚇到，我叫他不要
    再跑，我們就在蜂箱那邊，他揮手將我手上的刀揮掉，李中
    立就撿起那把刀，李中立站起來時，就刺我，我用我的左手
    去擋，當下我不知道我有無被刺中，我以為我擋掉，後來等
    我報案完，我才發現我的腹部也有被刺中。李中立刺我之後
    ，我用手撥掉，刀子又掉了，當下我不知道我怎麼了，我只
    希望李中立留在原地...(
　　所以你打電話報警的時候跟警方說什麼？）說我殺人。當我
    打電話時，李中立已經跑到最後倒臥的草叢。(若真的，為
    何不停下，反而繼續拿榔頭打他甚至拿刀子刺他？）當下第
    1下我打下去，我真的非常後悔，但李中立轉身要求救，我
    當下沒有想到說他的狀況，我只擔心後面他們會來找麻煩或
    找家人的麻煩，所以我後面就無法控制好我自己，我只想到
    前一天他們用威脅我家人的方式，所以我當下真的很慌。(
    所以你的意思是沒有要殺李中立的意思？）從頭到尾要不是
    有他們威脅我，否則我不會對李中立這樣做。(那你知不知
    道你做的這件事情，不論拿榔頭打人家的頭或拿刀子刺人家
    的身體胸部、背部都有可能讓人家死掉？）當我完成這些動
    作時，當下我真的知道...」等語，上情可見被告與李中立
    因高中同學而長期互有往來，交情匪淺，李中立為滿足被告
    把玩遊戲機臺之資金缺口，而長期將自己本身積蓄出借被告
    ，甚而對外借款轉借被告並在被告無力清償借款本金或利息
    情形下，自行負擔向他人借款之利息支出，但因李中立本身
    無法清償對外借款而有壓力，向被告催討又屢遭拖欠，遂委
    託證人謝瑞郎向被告催討債務，證人謝瑞郎索討甚緊，並揚
    言要讓被告祖父、父親、姑姑等人知悉代為處理清償債務，
    讓被告因而感受壓力，乃向李中立謊稱有親戚願意代為清償
    ，當日被告確有承諾償還李中立欠款而邀約李中立至其住處
    取款，並非辯護人所辯李中立帶同謝瑞郎等人臨時至被告住
    處逼討債務。又李中立因被告承諾還款而於案發當天偕同證
    人謝瑞郎、黃燦林前往被告住處取款，被告實際上並無款可
    償，故其於約定之還款時間即將屆至時，方持鐵鎚、水果刀
    攻擊李中立，而被告於警詢、偵訊時一再供稱「我說我沒辦
    法了，當時我沒錢還他們」、「當下我希望他不要衝到外面
    叫人，我希望他位置可以停留在涼棚這邊」、「我刺第1刀
    後我整個嚇到，我叫他不要再跑...我只希望李中立留在原
    地」、「李中立轉身要求救...我只擔心後面他們會來找麻
    煩或找家人的麻煩」等語，強調案發當時持鐵鎚及水果刀攻
    擊李中立目的是希望李中立無法離開被告住處涼棚，益徵案
    發時顯然係因其積欠李中立債務，李中立委託證人謝瑞郎向
    被告催討債務，讓被告產生強大心理壓力，案發當天李中立
    除偕同證人謝瑞郎一同前往被告住處取款，又有證人黃燦林
    陪同前來，人多勢眾，被告唯恐所捏造還款謊言遭拆穿面臨
    接踵而來之責難，因而希望李中立「留在原地」，被告雖辯
    稱其本意僅欲將李中立打暈，然則被告持鐵鎚毆擊李中立頭
    部之時間，距離其承諾還款時間僅短短10分鐘，李中立若僅
    遭被告打暈，而未於被告承諾之還款時間即同日下午4時30
    分後取得款項離開涼棚返回車上，以證人謝瑞郎先前多次進
    入被告住處關心還款時間，及其與證人黃燦林已在外等候多
    時，證人謝瑞郎、黃燦林勢必下車前往被告住處查看，立即
    發現被告承諾還款全屬虛言，甚者更打傷李中立，相較於單
    純無力清償債務，被告反而更可能遭到報復，對於被告而言
    所恐懼面對之麻煩及壓力非但並未消減，反更增長，是其辯
    稱攻擊李中立動機是為將其打暈顯難成立而不可採。反之，
    被告債主為李中立，然其受催債之壓力來源為非債主之證人
    謝瑞郎，證人謝瑞郎向被告催討債務之所以師出有名，全繫
    於債主李中立之授權委託，若李中立死亡則證人謝瑞郎、黃
    燦林即無權再向被告催討任何積欠李中立之債務，故李中立
    生存與否，乃被告案發當時所面臨之壓力能否解除關鍵，對
    於被告而言至為重要，被告一再供稱不讓李中立離開涼棚去
    通知證人謝瑞郎、要讓李中立留在原地等語，意即在此，堪
    認被告確有殺害李中立之動機，灼然至明。辯護人以被告與
    李中立交好，向被告催討債務，威脅被告之人為證人謝瑞郎
    ，被告並無殺害李中立之動機云云，要不可採。
３、參以被告於本院審理時供稱，其一開始坐在李中立對面長條
    椅上，案發時起身行至李中立坐著的白色塑膠椅旁，持鐵鎚
    毆打李中立頭部(見本院卷第209至211頁)，並有本院依其陳
    述路徑標示之現場照片截圖可參(見本院卷第223頁)，而依
    被告上開警詢時之供述，顯示被告係趁李中立還在觀看影片
    無暇注意被告舉動時，起身走到李中立後方持鐵鎚朝李中立
    後腦上方毆擊1下，可見被告一開始即刻意趁李中立不備自
    後方偷襲李中立，增加其襲擊成功之機會，而其既非因李中
    立有任何言語或行為激怒、挑釁、攻擊行為，引發其憤怒或
    衝動之情緒才攻擊李中立，可見被告在與李中立同處涼棚時
    ，為擺脫遭追債之困境，而冷靜預謀策畫下手攻擊李中立之
    方式與工具，再酌以被告持鐵鎚毆打李中立後腦1下後，李
    中立起身面對並質問被告，被告並未罷手，續以鐵鎚毆擊李
    中立頭部前方，經李中立反抗拉扯，鐵鎚掉落在地後，依被
    告於警詢、偵訊之上開供述可知，此時李中立轉身背對被告
    欲往外逃離，被告見涼棚垃圾桶旁籃子處放有水果刀，再持
    以刺殺李中立背部，而非如被告所辯與李中立與其面對打鬥
    時，持刀插入李中立背部，被告辯解要不足取。被告持刀刺
    殺欲逃離涼棚之李中立背部後，李中立雖受傷為免繼續遭被
    告攻擊，轉身與被告扭打爭搶刀械，水果刀掉落地上，被告
    拾起後更連續刺殺李中立前胸2刀，嗣後證人黃盈誌進入涼
    棚見狀制止被告，並囑李中立快逃，李中立依言逃離涼棚，
    被告猶持刀追出，直至證人謝瑞郎、黃燦林聽聞李中立呼救
    ，見狀持證人黃燦林車上攜帶之鐵棍喝止，被告始停手，上
    情業據證人黃盈誌於警詢、偵訊及證人謝瑞郎、黃燦林於偵
    訊、原審審理時證述在卷(見警卷第34至35頁；相卷第147至
    149頁、第155頁、第165頁；原審卷第235至236頁、第244至
    245頁、第248頁)，堪認被告在李中立逃離涼棚時，猶不放
    棄持刀追出，係因證人謝瑞郎、黃燦林見狀持鐵棍制止，被
    告才罷手，證人謝瑞郎隨即在當日下午4時43分撥打119呼叫
    救護車到場將李中立送醫救治，有卷附證人謝瑞郎使用之行
    動電話雙向通聯紀錄存卷可查(見偵卷第115頁)，顯非辯護
    人所辯被告追出涼棚是為關心李中立傷勢並呼叫救護車云云
    ，辯護人此部分辯解亦不可取。從而，由上情足證被告並非
    僅意在使李中立身體受有傷害，否則被告持鐵鎚毆打李中立
    ，甚至持刀戳刺正往外逃之李中立背部，均已造成李中立受
    傷，被告均無停手之意，仍持續持上開武器攻擊李中立，足
    見被告有意讓李中立斃命，方多次且於兇器掉落時仍不斷撿
    拾攻擊李中立，以達其目的，此情正足以佐證被告供述其行
    兇目的是要讓李中立留在涼棚，明顯在取李中立性命，而非
    僅止於傷害李中立，否則李中立遭被告持鐵鎚毆擊2下後已
    受傷，李中立當時並未如被告所辯與被告抱在一起扭打，而
    是轉身背對被告欲離開涼棚，被告為阻止李中立逃離，更持
    刀朝李中立背後刺殺1刀，被告由此彰顯之殺意，可見一斑
    。
４、再參酌被告所持毆擊李中立頭部之鐵鎚，長度約29公分，重
    量約1.27公斤，錘頭為金屬製，且有長柄以供持握，有卷附
    臺南市刑事鑑識中心110年7月13日E-MAIL及所附照片可佐(
    見原審卷一第203至217頁)，觀諸該鐵鎚之構造及功能可用
    以敲擊器具，金屬製之錘頭質地堅硬，易於敲碎硬物，長柄
    可供施力，被告為成年男子且正值壯年，身體肌肉與體力飽
    滿旺盛，正處人生巔峰期，且案發時身高178公分，體重高
    達101公斤，身材壯碩，綽號為熊仔或大熊，業據被告於原
    審審理時供述在卷(見原審卷一第277至278頁)，以被告身材
    高壯，力量正大，且被告自承為○○○○科技大學○○○○○系畢業
    ，畢業後在水果攤、貿易公司、○○000公司工作，開過甜點
    店、賣過咖啡餅乾等學、經歷（見原審卷二第26頁）而言，
    依其社會生活經驗與智識，當可預見持扣案具有高度危險性
    與相當殺傷力之鐵鎚敲擊李中立頭顱，極易對李中立脆弱之
    腦部組織造成嚴重破壞，而對李中立生命中樞形成高度危險
    ，被告猶趁李中立毫無防備之際，持之敲擊李中立後腦，致
    李中立右後頂部有一道線形裂傷，長3.4公分，相同位置頭
    皮下具少量出血，此處裂傷具有長度，且頭皮下有出血現象
    ，可見被告下手不輕；被告在李中立起身質問後，又持鐵槌
    敲擊李中立頭部前方，此次攻擊造成李中立右側前頂部有一
    道略呈弧形頭皮裂傷，長4.7公分，相同位置有頭皮下出血
    及塌陷性近似半圓形頭骨骨折，及少量蜘蛛膜下腔出血，顯
    示被告見第1次持鐵鎚攻擊後所造成李中立傷勢不足以使李
    中立當場不省人事，李中立尚能站起質問被告，被告見未能
    成功制伏李中立，繼續持鐵鎚攻擊李中立，下手力道較第1
    次毆打李中立更重，造成李中立此次裂傷更長，除皮下有出
    血現象外，堅硬之頭骨遭敲擊而骨折塌陷，頭骨內之腦部軟
    組織蜘蛛膜下腔亦有出血情形，上情可徵被告堅決取李中立
    性命，下手並不留情。再者，李中立頭部遭毆擊後，欲逃離
    涼棚，被告不罷手更持籃內全長29公分，刀刃為金屬製，長
    度約17公分，前端鋒利，對人體更具殺傷力之水果刀刺入李
    中立背部，造成李中立距頭頂46公分並橫跨背部正中線有一
    具轉折形穿刺傷，長7.5公分，此傷經背部肌肉和左側第6肋
    間刺入後縱膈腔，傷及軟組織之傷勢，被告持以刺殺李中立
    之水果刀刀刃長度約17公分，被告刺入李中立背部造成之穿
    刺傷長度高達7.5公分，已將近刀刃長度之半數，足見被告
    插刺李中立背部時用力之猛，方會造成如此深之穿刺傷，被
    告此次持水果刀戳刺李中立背部，係於李中立正往外逃離涼
    棚之際，被告有相當時間及機會瞄準戳刺部位與下手強度，
    由李中立上開傷勢觀之，被告行兇當時殺意甚堅。又李中立
    遭被告刺傷背部後，為防衛自己而轉身與被告扭打爭搶水果
    刀，水果刀於拉扯過程中一度掉落地面，被告並未因此而罷
    手，拾起地上水果刀，續朝李中立左、右胸部戳刺，致李中
    立受有距頭頂51公分，胸部正中線左側23公分處有一銳器穿
    刺傷，長4公分，此傷經左側第7肋間進入肋膜腔並貫穿左下
    肺葉，造成左側血氣胸、左肺塌陷及肋膜腔積血逾1500毫升
    ，及距頭頂60公分及胸部正中線右側21公分處有一穿刺傷，
    長3.5公分，此傷經右側第8肋間進入肋膜腔，而有肋間出血
    等傷勢，而胸、背為人體軀幹重要部位，內有重要臟器及動
    、靜脈等主要血管，甚屬脆弱，以尖銳刀械刺擊胸部，極可
    能導致人體運作之主要器官心、肺等嚴重受損、大量出血，
    使生理機能衰竭而生死亡之結果，此為公眾週知之事項，以
    被告上述學、經歷，自難諉為不知，猶恣意妄為持刀刺殺李
    中立，足見被告案發時心存殺意，始不見李中立斃命誓不罷
    手，縱使扣案水果刀掉落地面仍拾起繼續刺殺李中立，且刀
    刀盡是戳刺李中立身體要害，被告殺害李中立之犯意彰彰明
    甚。被告辯稱其僅意在傷害李中立，則其無論持鐵鎚毆擊或
    持水果刀戳刺李中立，每次攻擊均已造成李中立受傷，此際
    被告使李中立受傷目的已達，何以不停手而一再持續攻擊，
    且證人黃盈誌喝斥被告並指示李中立立即逃離涼棚，被告仍
    持刀追出，直至證人謝瑞郎、黃燦林持鐵棍喝止，被告才停
    止其攻擊李中立之行為，難認被告僅意在使李中立受傷。
５、辯護人又辯稱被告持鐵鎚毆打李中立頭部，力道尚淺，持刀
    刺入李中立身體之部位，均非要害等致命部位，亦非以慣用
    手右手持刀刺入李中立身體，而是以非慣用手左手為之，李
    中立被刺第1刀後，反奪被告水果刀刺入被告腹部，被告在
    與李中立搶奪扭打中水果刀才不慎刺入李中立左右脇下肋間
    ，且被告在胸部那麼低的地方而非從心臟、頭部、頸部等部
    位直接插入，絕不可能造成李中立死亡，李中立當時未持防
    身武器，被告若有殺人故意，當可於李中立逃離涼棚倒地不
    起後，攻擊李中立生命中樞、較脆弱之心臟、胸部或主動脈
    等所在之頸部等處，竟捨棄不為，主觀上是否有殺人故意，
    即非無疑，李中立倒地後，被告走出是要看李中立受傷情形
    ，幫他報警叫救護車，沒有上前補刀，均可認定主觀上沒有
    殺人犯意云云。然被告以鐵鎚毆擊李中立，造成李中立頭部
    裂傷及頭皮下出血，頭部前方裂傷處更有骨折及腦部蜘蛛膜
    下腔出血情形，已如前述，足見被告毆打李中立頭部力道甚
    猛，方可能造成裂傷及使堅硬頭骨骨折，傷及腦內蜘蛛膜之
    組織，辯護人竟辯稱被告毆打李中立頭部力道尚淺，誠屬無
    稽。又被告持刀刺入李中立背部、胸部等部位，肋骨所包覆
    之內部組織均是主掌人體生命中樞之心、肺等重要器官，並
    有主要動、靜脈等大血管貫穿其間，輸送人體維持生命徵象
    之養分及氣體，李中立亦是因其肺部遭被告持水果刀刺傷而
    造成塌陷，且血管遭截斷，血液外流入肺部，形成氣、血胸
    ，影響其呼吸功能致衰竭而死亡，辯護人竟稱被告刺入李中
    立身體部位並非致命部位云云，顯不可採。又被告雖稱其與
    李中立爭搶刀械時遭李中立刺傷腹部，惟被告於警詢時供稱
    ：「...我們又再一起往腳踏車那裏跌倒，當時我刀子也掉
    了，結果刀子在他手上，他好像要起來，手上的刀有往我這
    裡刺過來，然後我用左手去擋，刀又掉到地上，我馬上撿起
    來刀子在右手，當時他正面對著我要推開我，我好像有刺到
    他左邊胸部...」等語，顯示李中立與被告扭打後，水果刀
    先掉在地面，李中立拾起後，持刀往被告戳刺，被告伸出左
    手抵擋，水果刀又掉落地面，足見李中立並未刺傷被告腹部
    ，被告立即以「右手」將水果刀拾起，持水果刀戳刺李中立
    左胸，可見被告係以右手持刀戳刺李中立左胸，此亦核與證
    人謝瑞郎於偵查中證稱，係看見被告右手持水果刀從家裏面
    走出來等語相符(見相卷第165頁)，且當時李中立並未與被
    告扭打奪刀，非如辯護人所辯被告遭李中立持刀刺中腹部後
    ，與李中立扭打奪刀中，才不慎以左手持刀刺李中立胸部甚
    明，辯護人所辯要難採信，不言自明。再者，李中立依證人
    黃盈誌指示逃離涼棚未久即因傷重不支倒地，被告見李中立
    逃離涼棚，仍持刀追出一節，已據證人黃盈誌、謝瑞郎、黃
    燦林證述如上，參以證人黃燦林於原審審理時證稱：「(可
    否簡單敘述當天的情形？）...過沒多久李中立就跑出來，
    他全身都是血，我就跑下車，跑下車以後看到黃韋勳從後面
    走出來，手上拿1把刀，我就跑回車上拿鐵棍，我擋在黃韋
    勳、李中立中間，我就擋在前面不讓黃韋勳靠近，我叫謝瑞
    郎去救李中立。(你可以形容黃韋勳當時拿刀子的情形是如
    何嗎？）黃韋勳拿刀子是拿這樣（雙手比劃示範一手拿刀柄
    ，一手拿刀尖處），另外一隻手還在折刀片，我還有跟他說
    ，他欠人家錢還這樣子把人殺死，黃韋勳還回答我說沒有辦
    法。(你說折刀子，我根本沒有折刀子。）你就刀子拿這樣
    （雙手平行舉起，示範一手拿刀柄，一手拿刀尖處），你這
    隻手（左手）拿這樣折。」等語；證人謝瑞郎於偵訊時亦證
    稱：「(下午4時許，到了現場，有什麼狀況？）...後來我
    就看到李中立又走了幾步就倒在草叢内，然後我看到黃韋勳
    就從他家裡面走出來，右手上還拿1把水果刀，並且將刀子
    舉起過肩，刀尖往前方，當時黃燦林馬上去車上拿鐵棍，並
    丟1根給我，我們就拿起鐵棍作勢喝阻黃韋勳，叫他將水果
    刀放下，但黃韋勳沒有將刀子放下，黃韋勳當時也不敢走過
    來...」等語，及於原審審理時證稱：「(看到李中立跑出來
    到黃韋勳也出來的時間點，大約距離多久時間？）李中立出
    來後，黃韋勳就拿刀子跟著跑出來，黃燦林看到李中立全身
    是血，我們就先衝下去，李中立說你救我，後來黃燦林去車
    上拿兩支鐵管，我們要防衛、救李中立，黃韋勳從後面就跑
    出來了。(當時你有看到黃韋勳有什麼動作嗎？）黃韋勳拿
    刀子，拿這樣（當庭示範右手舉起過肩，右手持刀柄，刀尖
    朝前）。(刀刃朝哪邊？）朝前面，刀子有1個握柄，我看他
    拿這樣（當庭示範右手舉起過肩，右手反握刀柄，刀尖朝前
    ），前面就是刀子。(手舉過肩膀？）差不多，應該有這個
    高度。」等語，可見李中立逃離涼棚後，被告仍持續持刀追
    出，李中立倒地後，被告之所以未繼續刺殺李中立，係因證
    人謝瑞郎、黃燦林持鐵棍嚇阻被告，且由證人黃盈誌、黃燦
    林、謝瑞郎之證詞(見警卷第34至35頁；相卷第147至149頁
    、第155至157頁、第165頁)及上開證人謝瑞郎電話通聯紀錄
    可知，證人黃盈誌、謝瑞郎見李中立遭被告攻擊受傷後，均
    曾打電話呼叫救護車，被告並未撥打電話通知救護車將李中
    立送醫救治，辯護人辯稱李中立逃離涼棚後，被告追出是為
    查看狀況幫李中立報警叫救護車云云，實難令人置信。
６、此外，辯護人復辯稱被告以鐵鎚、水果刀傷害李中立頭胸部
    之情形亦可能僅係重傷害犯意，李中立所受刀傷位置距離胸
    部正中線分別為23公分、21公分，業已接近腹腔，可能只造
    成刑法第10條第4項規定之重傷害結果云云。惟刑法第10條
    第4項規定重傷害之情形乃毀敗或嚴重減損一目或二目之視
    力、一耳或二耳之聽力、語能、味能或嗅能、一肢以上之機
    能、生殖之機能或其他於身體或健康，有重大不治或難治之
    傷害，被告持鐵鎚毆擊李中立頭部或持刀戳刺李中立背、胸
    部，難認係可直接毀敗李中立眼睛視力、耳朵聽力、語能、
    味能或嗅能、肢體機能或生殖機能甚明，若謂其行為可能造
    成職司、指揮各種感官、運動或身體器官運作功能之腦細胞
    、神經遭破壞，致生刑法第10條第4項所列之各項器官或身
    體健康嚴重減損或有不治、難治之傷害，則經本院詢問被告
    其案發時對李中立毆擊或戳刺究竟係欲造成李中立何種身體
    功能發生重傷害之情形，被告供稱：「(你稱你拿鐵鎚敲李
    中立的頭是為了要把他打暈，打暈的意思是否為要讓李中立
    變成植物人的意思？) 沒有，我沒有這個意思。 (你說要把
    李中立打暈是要他怎麼樣？暫時讓他暈倒？) 我真的以為他
    只是會暈倒。(你打李中立的頭除了想要打暈他外，是否想
    要讓他腦部功能退化看不見？)沒有。(你打李中立的頭除了
    想要打暈他外，是否想要讓他腦部功能退化聽不見？)沒有
    。(你打李中立的頭除了想要打暈他外，是否想要讓他腦部
    功能退化聞不到？)沒有。(你打李中立的頭除了想要打暈他
    外，是否想要讓他腦部功能退化而無法吞嚥進食？)沒有。(
    你打李中立的頭除了想要打暈他外，是否想要讓他腦部功能
    退化而四肢全身癱瘓？)沒有。(你打李中立的頭除了想要打
    暈他外，是否想要讓他腦部功能退化而身體健康受到損害，
    一輩子無法治癒？)沒有。(被告拿刀刺李中立，是要讓李中
    立身體健康受傷受損害一輩子而無法治好？)我當時的情形
    我完全沒有這樣的想法，我沒有想到去傷害殺死他或傷害到
    他。(你是否想要讓他重傷害？)當下真的沒有...」等語(見
    本院卷第212至213頁)，可見被告主觀上並無重傷害李中立
    之犯意，客觀上被告所擊傷李中立頭部位置，並無證據顯示
    會造成李中立發生何種重傷害情形，而戳刺李中立背、胸部
    ，均屬心、肺等器官所在位置，而非辯護人所稱位置低下之
    腹部所在之處，難認被告係為造成李中立受有上述重傷害結
    果而刺插背、胸等處，是被告並非基於重傷害犯意，而持鐵
    鎚、水果刀攻擊李中立灼然至明，辯護人所辯委難憑採。
７、從而，由上情相互勾稽，堪認本案被告因積欠李中立龐大債
    務，屢經催所拖延未償，李中立因而委由證人謝瑞郎向被告
    催討，被告遂謊稱有人願代為清償，李中立乃偕同證人謝瑞
    郎、黃燦林於案發當天至被告家中取款，被告無力清償，又
    恐李中立通知證人謝瑞郎、黃燦林向其索討債務，於約定還
    款時間屆至前起意殺害李中立，持住處涼棚放置之鐵鎚、水
    果刀等，接連毆打、刺殺李中立頭部、背部、胸部等主掌人
    體生命徵象包含腦、心臟、肺臟等重要器官之部位，依被告
    案發時所為及其學、經歷與供述，堪信被告對其行為會造成
    李中立死亡結果有完全認識，猶持有相當重量之鐵鎚朝李中
    立前、後腦敲擊，再持水果刀刺殺正往外逃之李中立背部，
    於水果刀掉落後更拾起朝李中立左、右胸戳刺，李中立嗣後
    逃離涼棚仍不罷手，直至證人謝瑞郎、黃燦林持鐵棍嚇阻始
    停手，再再足徵被告當時主觀上確有殺害李中立之犯意，而
    毆擊、刺殺李中立，致李中立受有前開傷害，並因肺部遭刺
    穿引發氣、血胸傷重而亡，被告涉犯殺人犯行，洵堪認定。
㈢、綜上所述，本案事證明確，被告所辯皆不可採，其殺人犯行
    ，堪以認定，自應依法論科。　
三、論罪科刑之理由：
㈠、核被告所為係犯刑法第271條第1項殺人罪。又數行為於同時
    同地或密切接近之時，地實行，侵害同一之法益，各行為之
    獨立性極為薄弱，依一般社會健全觀念，在時間差距上，難
    以強行分開，在刑法評價上，以視為數個舉動之接續施行，
    合為包括之一行為予以評價，較為合理，則屬接續犯（最高
    法院86年台上字第3295號判決要旨參照）。查被告先後持鐵
    鎚、水果刀朝被害人李中立敲擊、戳刺數次，以遂其殺人之
    目的，其前後數次之殺害行為顯係基於單一之殺人犯意，而
    接續侵害同一被害人李中立之生命法益，雖有數次之舉動以
    實現其犯罪目的，惟依一般社會通念觀察，被告前後各次持
    鐵鎚、水果刀殺害被害人李中立之行為，其獨立性極為薄弱
    ，依一般社會健全觀念，在時間差距上，難以強行分開，在
    刑法評價上，以視為數個舉動之接續施行，較屬妥適，應論
    以接續犯。
㈡、被告犯後於有偵查權限之機關或人員發覺本案犯行前，即主
    動撥打110報案，業據被告供述在卷，並據證人黃盈誌、黃
    燦林證述明確（見相卷第149頁、第155頁），復有臺南市政
    府警察局勤務指揮中心受理110報案紀錄單附卷足參（見警
    卷第39頁)，符合自首要件，爰依刑法第62條前段規定，減
    輕其刑。
㈢、另按刑法第59條之酌量減輕其刑，必須犯罪另有特殊之原因
    與環境等等，在客觀上足以引起一般同情，認為即予宣告法
    定低度刑期尤嫌過重者，始有其適用（最高法院45年台上字
    第1165號判例要旨參照）；亦即刑法第59條規定犯罪情狀可
    憫恕者，得酌量減輕其刑，固為法院依法得自由裁量之事項
    ，然非漫無限制，必須犯罪另有特殊之原因與環境，在客觀
    上足以引起一般同情，認為即予宣告法定低度刑期尤嫌過重
    者，始有其適用。是為此項裁量減刑時，必須就被告全部犯
    罪情狀予以審酌在客觀上是否有足以引起社會上一般人之同
    情，而可憫恕之情形，始稱適法（最高法院88年度台上字第
    6683號判決要旨參照）；至於犯罪之動機、犯罪之手段、次
    數、情節或犯罪後之態度等情狀，僅可為法定刑內從輕科刑
    之標準，不得據為酌量減輕之理由（最高法院95年度台上字
    第1319號判決意旨參照）。經查，李中立與被告並無嫌隙或
    仇怨糾紛，反而在案發前，將自身積蓄出借被告，甚至無多
    餘款項可借給被告時，自行向外借款，再將所借得款項轉借
    被告，被告未負擔利息時，亦由李中立支付向他人借款之利
    息等情，業據被告於警詢供述在卷(見警卷第5頁)，顯見李
    中立對被告仁至義盡，被告非但未心懷感激，在李中立遭債
    主追討，轉而向被告要求清償，屢遭被告拖延，而尋求證人
    謝瑞郎幫忙向被告催討債務後，被告不思籌錢還款，竟先誆
    騙李中立有親友願意代為清償欠債，不知情之李中立等待取
    回借款時，被告為逃避償債，苦思計策而起意殺害李中立，
    趁李中立疏於防備之際先持鐵鎚毆擊李中立，未能得逞，又
    持水果刀刺殺正往外逃之李中立背部，於李中立反抗扭打水
    果刀掉落地面後，仍不罷手再拾起水果刀刺殺李中立胸部，
    終致李中立傷重而亡，觀諸其殺人動機及下手情節，未見有
    何情非得已之狀況，蓋李中立非但與被告並無深仇大恨，反
    是對被告有恩者，被告恩將仇報，所為對李中立家屬造成莫
    大苦痛，犯後又矢口否認有殺人犯行，曲詞辯解規避應負之
    刑責，上情難認被告有何特殊之原因與環境，使其行為在客
    觀上足以引起一般同情，可認為即予宣告法定低度刑期尤嫌
    過重者之情形，更何況被告本案犯行，經依自首規定減輕其
    刑後，較諸法定本刑「死刑、無期徒刑或10年以上有期徒刑
    」，已有所減輕，難認有何情輕法重之憾，自無適用刑法第
    59條酌量減輕其刑之餘地，辯護人主張被告應適用刑法第59
    條規定酌減其刑，尚難憑採。
㈣、又被告未曾有身心科的就診資料，此有個人就醫紀錄查詢、
    衛生福利部中央健康保險署南區業務組110年6月25日健保南
    費二字第1105047792號函文附卷足參（見原審卷第141至144
    頁、第169頁），另經原審囑託衛生福利部嘉南療養院鑑定
    被告案發時之精神狀態，結果略以：被告犯罪行為中所選取
    性的動作均有邏輯的判斷，並無精神疾病的聽幻覺，較像是
    基於壓力情境下，自身心智基於利弊損益的不同判斷，因此
    被告於犯罪行為時，並未達因精神疾病而導致依其辨識而行
    為之能力明顯減損之情形等語，有衛生福利部嘉南療養院11
    0年8月18日嘉南司字第1100006737號函及所附司法精神鑑定
    報告書在卷可憑（見原審卷第445至457頁）。故被告行為時
    並未因精神障礙或其他心智缺陷，致不能辨識行為違法或欠
    缺依其辨識而行為之能力，亦無因精神障礙或其他心智缺陷
    ，致辨識行為違法或依其辨識而行為之能力顯著降低之情事
    ，自不得依刑法第19條第1項規定不罰或同條第2項規定減輕
    其刑，附此敘明。
四、公訴意旨另以被告除前揭持鐵鎚自李中立之後腦猛力敲擊1
    下，及於李中立起身喝斥被告後，又持鐵槌敲擊李中立前頂
    部1下外，尚有於李中立起身喝斥被告後，持同一把鐵鎚敲
    擊李中立腦部1、2次之犯行，因認被告此部分所為亦涉犯刑
    法第271條第1項殺人罪嫌云云。經查，被告固於警詢、偵訊
    時均坦承，李中立起身質問被告，被告再以同把鐵鎚毆打李
    中立約2至3下等語(見警卷第7頁；偵卷第18頁)。然被告於
    原審審理時供稱，其僅持鐵鎚敲打李中立2下(見原審卷一第
    474頁)等語，被告就此部分犯行供述前後已有不一，其警詢
    、偵訊供述是否可信，尚非無疑。參以法醫解剖李中立遺體
    後發現，李中立頭部僅有頭頂右側前後各有1裂傷及頭皮下
    出血，有上述解剖報告在卷可按，解剖結果與被告於警詢、
    偵訊之自白不符，而與其在原審供述一致，且依案發後之解
    剖結果，僅足認定李中立因被告持鐵鎚毆打前後頭頂部，受
    有2處傷害。此外，證人黃盈誌進入案發現場時，僅目睹被
    告與李中立扭打，並未目睹被告持鐵鎚毆打李中立之經過，
    證人謝瑞郎及黃燦林於被告殺害李中立時則未在場，均難以
    證明除被告自白除持鐵鎚毆打李中立頭部2下外，尚有其他
    以鐵鎚毆打李中立頭部之犯行，卷內其他證據亦難以認定被
    告除持鐵鎚毆擊李中立頭部2下外，還有其他以鐵鎚朝李中
    立頭部攻擊之情事。是公訴意旨指被告除上揭有罪部分外，
    尚有於李中立起身質問時，持鐵鎚毆打李中立腦部1、2次(
    即起訴書所指2、3次扣除經認定敲擊李中立前頭部有罪之1
    次)犯行，檢察官所指除上揭有罪部分外，被告於李中立起
    身質問後有其他持鐵鎚毆打李中立腦部1、2次此部分犯行之
    舉證，仍有合理之懷疑存在，尚未達通常一般人均不致有所
    懷疑而得確信其為真實之程度，本院無從形成被告此部分有
    罪之確信，原應諭知無罪，惟此部分與被告前揭論罪科刑部
    分，有實質上一罪關係，爰不另為無罪之諭知。
五、撤銷改判之理由：
㈠、原判決以被告殺人犯行，事證明確，因予論罪科刑，固非無
    見。惟：
１、被告雖曾自白持鐵鎚敲擊李中立前後頭頂共2、3下，然依法
    醫研究所檢驗李中立遺體，僅發現李中立前後頂部各有1處
    傷勢，卷內其他證據亦不足以證明被告除以鐵鎚毆擊李中立
    頭部2下經判決有罪部分外，尚有其他持鐵鎚朝李中立頭部
    毆打之犯行，業如前述，是依罪疑惟輕原則，僅足以認定被
    告持鐵鎚毆打李中立頭部2下，原判決認被告持鐵鎚先毆打
    李中立後頂部1下後，再持鐵鎚毆打李中立前頂部至少2下，
    認定事實與證據不相適合，容有未洽。
２、刑罰之量定，固屬法院自由裁量之職權行使，然刑事審判之
    量刑，旨在實現刑罰權之分配的正義，故法院對科刑判決之
    被告量刑，應符合罪刑相當原則，使罰當其罪，以契合人民
    之法律感情。此所以刑法第57條明定科刑時應審酌一切情狀
    ，尤應注意該條所列各款情形，以為科刑輕重之標準。再刑
    法第57條第10款所稱犯罪後之態度，應包括犯人犯罪後，是
    否與告訴人達成和解、賠償損害等情形在內。被告與告訴人
    陳素文已達成和解，並由被告家人將被告承諾殺害李中立及
    積欠李中立之債務賠償及清償完畢，有和解書及國內匯款申
    請書、新臺幣匯款申請書在卷可參(見本院卷第163至164頁
    、第169頁、第231頁)，堪認被告及其家人確有依承諾勉力
    彌補告訴人所受損害之誠意，原判決於量刑時未及審酌此項
    有利於被告之事實，其量刑自非允當。
３、檢察官以被告於偵、審中均矢口否認犯行，辯稱無殺人之犯
    意云云，且迄今仍未與被害人家屬達成和解，足知其毫無悔
    意，審酌被告罔顧同窗情誼、犯罪手段兇殘、犯罪後之態度
    惡劣等情節，自應從重量刑，再觀諸被告犯罪後之態度，可
    知其非出於真誠悔悟，而係因情勢所迫、期能邀獲減刑寬典
    而向警自首，自無適用自首減刑之餘地為由，提起上訴，指
    摘原審量刑過輕。然被告於殺害李中立後，即自行撥打電話
    報警，向有偵查權限之員警坦承殺人，而合於自首要件，已
    如前述，再觀諸被告警詢、偵訊之供述，雖否認有殺人犯意
    ，但對於其持鐵鎚毆擊李中立頭部及以水果刀戳刺李中立背
    部、胸部之經過情形，供述尚稱詳盡，且其雖否認殺人犯意
    ，但辯稱所為應該當於傷害致死罪，並非主張無罪不應受罰
    ，難認被告係因情勢所迫、期邀減刑寬典而撥打電話自首犯
    行，且被告於本院審理期間，已與告訴人和解成立，並由被
    告家屬全數履行和解條件完畢，亦非全然無彌補告訴人損害
    之意，是被告既主動申告未經發覺之犯行，使偵查機關得以
    儘速著手調查、釐清被告犯罪情節，合於自首之要件，亦由
    其家屬支付全數賠償金額，並取得告訴人諒解，在量刑上自
    應較原判決有所減輕，檢察官認原判決量刑過輕提起上訴，
    核無理由。
４、被告除否認有殺人犯意外，另以原判決認依自首減刑後，處
    斷刑之下限為有期徒刑5年，卻判處被告有期徒刑17年，可
    見原審以無期徒刑作為量刑基準，始為自首減刑，然原判決
    說明不依刑法第59條酌減其刑，乃因處斷刑下限已為有期徒
    刑5年，係依法定刑有期徒刑10年以上作為量刑基準，原審
    判決量刑之基準不一，顯有判決理由矛盾之違誤。又被告一
    直就被害人之死亡表達歉意，一再向被害人家屬表達悔意並
    書寫悔過書信予被害人家屬，當庭向被害人家屬致歉，且主
    動請求與被害人家屬和解，原判決並未依刑法第57條規定，
    以盤點存貨之方式逐一檢視、審酌所例示之10款事由，據實
    詳予清點被告書寫悔過書予被害人家屬、於獄中抄經迴向給
    被害人，並於開庭當庭向被害人家屬致歉，主動請求被害人
    家屬商談賠償事宜，被告前開種種悔悟之行為，應視為確有
    就和解為最大之努力為由，指摘原判決量刑過重。經查，被
    告案發時確有殺人犯意，而持鐵鎚、水果刀攻擊李中立，致
    李中立傷重而亡，被告猶執陳詞否認基於殺人犯意殺害李中
    立，辯稱僅有傷害李中立之犯意，被告辯解均不可採，業如
    前述，是被告此部分上訴無理由。另被告及其辯護人主張原
    審未審酌被告向被害人家屬致歉、書寫悔過書、獄中抄經迴
    向給李中立，努力與告訴人和解等情形，應得適用刑法第59
    條規定酌減其刑，指摘原判決所執被告不得酌減其刑之理由
    前後矛盾一節，查刑法第59條規定之酌量減輕其刑，必須犯
    罪另有特殊之原因與環境，在客觀上足以引起一般同情，認
    為即使予以宣告法定最低度刑，猶嫌過重者，始有其適用，
    此屬法院得自由裁量之事項，苟無濫用裁量權或裁量明顯不
    當情形，自不得任意指為違法。又此所謂法定最低度刑，固
    包括法定最低本刑；惟遇有其他法定減輕之事由者，則應係
    指適用其他法定減輕事由減輕其刑後之最低度刑而言。又刑
    之量定，亦屬法院得依職權自由裁量之事項，苟於量刑時，
    已以行為人之責任為基礎，並斟酌刑法第57條各款所列一切
    情狀，在法定刑度之內予以裁量，又未濫用其職權，所量之
    刑亦無違公平、比例及罪刑相當原則者，即不得遽指為違法
    。刑法第66條規定有期徒刑減輕者，減輕其刑至二分之一，
    但同時有免除其刑之規定者，其減輕得減至三分之二。所謂
    減輕其刑至二分之一或得減至三分之二，係指減輕其刑之最
    高限度，至於在此限度內究應減輕若干刑度，均屬法院得依
    職權裁量之事項，並非必須一律減至二分之一或三分之二(
    最高法院110年度台上字第6377號判決意旨參照)。是得適用
    刑法第59條規定之情形，必須犯罪另有特殊之原因與環境，
    在客觀上足以引起一般同情，認為即使予以宣告法定最低度
    刑，猶嫌過重者，始有其適用，而非得任意主張適用刑法第
    59條，本件被告犯罪之原因與環境等情，依前揭說明，並無
    任何特殊而足以引起一般同情之處，被告縱於犯後有向家屬
    致歉、寫悔過書或抄經文甚至和解賠償等行為，僅屬犯後態
    度之良窳，核與刑法第59條適用要件有間。此外，被告所犯
    殺人罪之法定最低刑度為10年有期徒刑，因被告符合自首要
    件，而有法定減輕事由，則其適用自首此法定減輕事由，依
    刑法第66條規定減輕其刑後，最低度刑為5年有期徒刑，故
    在本案情形，被告減輕其刑後所應處之最低本刑為5年有期
    徒刑，衡量應否適用刑法第59條宣告法定最低刑度仍嫌過重
    此一要件，當即應衡酌宣告5年有期徒刑是否猶嫌過重，此
    為是否適用刑法第59條規定之法定要件，原判決就此部分說
    明被告經依自首減輕其刑後，法定最低刑為有期徒刑5年，
    因而認以被告本案犯罪情狀，並無情輕法重之情形，與法並
    無不合，至於被告依自首減輕其刑後，所得量處之刑度為5
    年以上有期徒刑至無期徒刑之間，依前揭說明並非必須量處
    低於10年以下有期徒刑，法院於此範圍內斟酌刑法第57條各
    款所列一切情狀量處宣告刑，為原判決自由裁量權限，苟無
    濫用裁量權或裁量明顯不當情形，自不得任意指為違法，職
    是，被告指摘原審因其依自首減輕其刑後，認法定本刑僅為
    5年以上有期徒刑並無情輕法重之情形，卻又量處高於殺人
    罪之最低法定刑，判決有所違誤，亦無理由。惟被告提起上
    訴後，於本院審理時與告訴人成立和解，並由其家屬依和解
    條件給付完畢，已如前述，原審就此得減輕被告宣告刑之量
    刑因素未及審酌，被告提起上訴主張原審量刑過重，此部分
    上訴為有理由，且原判決另有上開可議之處，即屬無可維持
    ，應由本院撤銷改判，以期適法。
㈡、爰以行為人之責任為基礎，綜合刑法第57條所定各款情狀審
    酌如下：
１、犯罪之動機、目的及犯罪時所受之刺激：
　　被告供稱其殺害李中立之動機及目的與犯罪時之心理情狀，
    係因其平日無固定工作及收入，偶爾打零工賺取微薄薪資，
    經濟已相當困窘，靠父親接濟維生(見警卷第9至11頁；偵卷
    第15至16頁)，卻不思長進，竟沉迷賭博電玩，長期向李中
    立借款把玩遊戲機臺，進而積欠李中立大筆債務，又無力清
    償，李中立向被告催討債務無果，遂委託證人謝瑞郎向被告
    追討，被告謊稱案發當日有親友願代為償債，李中立因而偕
    同證人謝瑞郎、黃燦林前往被告住處收取借款，被告眼見承
    諾之還款時間屆至，謊言即將被拆穿，唯恐李中立告知證人
    謝瑞郎、黃燦林上情，乃苦思對策，最終決定殺害債主李中
    立，以免李中立告知證人謝瑞郎、黃燦林繼續向其追討欠款
    ，惟被告不思衡量自己財力，又沉溺賭博惡習而無法自拔，
    一再向李中立借款，本不可取，李中立於案發前雖委託證人
    謝瑞郎代為向被告追討欠款，然觀諸被告供述及卷附被告與
    李中立或李中立與證人謝瑞郎間之LINE對話紀錄(見警卷第1
    23至182頁；偵卷第343至357頁)，李中立並未要求證人謝瑞
    郎對被告為非法侵害行為以追討債務，而證人謝瑞郎向被告
    追討債務時，亦僅要求被告清償或簽發本票以擔保李中立之
    債權，李中立或證人謝瑞郎均未以任何非法行為向被告催討
    債務，況且案發當時，李中立雖偕同證人謝瑞郎、黃燦林前
    往被告住處欲收取被告承諾清償之借款，亦係因被告向渠等
    謊稱有親友當日願代為還款，方依約到場，到場後被告要求
    僅李中立與其在住處涼棚等候親友攜款到來，李中立、證人
    謝瑞郎、黃燦林等人亦照辦，獨留李中立與被告同坐涼棚等
    候，並未以任何不法侵害手段向被告催討欠款，被告一開始
    持鐵鎚敲擊李中立後頂部，更是趁李中立觀看影片毫無防備
    之時下手，其後李中立欲往外逃，被告續持水果刀刺殺李中
    立，上情足見李中立於案發時並未對被告有任何刺激行為，
    李中立行為於本案並無任何可歸咎之處，被告殺害李中立之
    動機、目的均值非議。
２、犯罪之手段：
　　被告持長度約29公分，重量約1.27公斤，錘頭為金屬製之鐵
    鎚，敲擊李中立頭部，及持全長29公分，刀刃為金屬製，長
    度約17公分，前端鋒利之水果刀刺殺李中立背部、胸部，所
    持以行兇之武器均具相當殺傷力與破壞性，且係趁李中立不
    及防備之際，持鐵鎚自後方敲擊李中立後頂部，李中立遭攻
    擊後起身質問被告，被告更進而持鐵鎚敲擊李中立前頂部，
    李中立則手無寸鐵，僅能徒手與被告搏鬥，嗣後李中立轉身
    欲往外逃，被告繼而抄起籃內水果刀刺殺李中立背部，李中
    立轉身與被告爭搶刀械後，被告手中水果刀掉地，李中立拾
    起刺向被告，為被告抬手抵擋，水果刀掉落地面後，被告又
    撿起朝李中立胸部刺殺2刀，被告刺殺李中立行為造成李中
    立受有前揭傷害，其中刺殺李中立左胸該刀傷勢嚴重，致李
    中立左肺塌陷及血氣胸，觀諸上情，可見被告持具相當危險
    性之犯罪工具，一再朝李中立頭、胸部等人體要害攻擊，且
    下手力道甚重，李中立所受傷勢嚴重，被告取李中立性命之
    意堅決，犯罪手段殘暴。
３、被告與被害人之關係：
　　被告與李中立為高中同學，認識已10餘年，平日感情甚篤，
    並無任何仇怨，被告沉溺賭博電玩而缺錢花用，向李中立借
    款，李中立基於友誼，除將自身積蓄出借被告外，甚至向外
    借貸轉借被告，被告若無力支付借款利息，李中立更自掏腰
    包為被告支付利息一情，業據被告於警詢供述綦詳(見警卷
    第5頁)，足見李中立對被告慷慨大方，情深義重，被告非但
    不思戒除賭博惡習，努力工作清償借款，反於李中立催討債
    務時，因無力清償頓起歹念，希冀殺害李中立而免除清償借
    款之責，殊不可取。
４、犯罪行為人違反義務之程度：
　　被告係以作為方式違反禁止殺人之規範，且其主觀上對於殺
    害李中立有直接之殺人故意，業經本院詳述如上，其違反法
    義務之程度甚高，惡性非輕。
５、犯罪所生之危險或損害：
　　被告殺害李中立之行為，對社會治安危害重大，且使李中立
    正值壯年之生命瞬間殞落，造成難以回復之結果，並因而使
    李中立家屬天人永隔，哀痛逾恆難以彌補，由告訴人於原審
    審理時曾表示：我兒子已經死了，我養好的一個兒子，就因
    為你欠他錢，他只是要去要錢而已，連命都沒有了等語（見
    原審卷第229頁），短短數語，卻讓人深深感受告訴人因其
    子無端遭被告殺害，致其需承受白髮人送黑髮人之世間至痛
    之莫大悲傷，被告犯罪之結果對於李中立家屬造成之精神創
    痛十分巨大，被告犯罪所生危害重大，且其犯罪所生結果無
    任何彌補或回復之可能性。
６、犯罪行為人之智識程度、生活狀況：
　　被告自承大學畢業，曾出國留學，智識程度甚高，未婚，亦
    無子女，案發前以打零工維生或幫忙家中農作，有正當工作
    及收入，與祖父同住等家庭生活狀況，顯見被告對於法律規
    範有足夠智識程度得以認知並採取避免違反法規範之措施，
    有正常及健全家庭生活，經濟狀況非佳。
７、犯罪行為人之品行：
　　被告並無其他前科紀錄，有臺灣高等法院被告前案紀錄表在
    卷可稽，素行尚稱良好。
８、犯罪後之態度：
　　被告於犯案後，雖於警詢、偵查時，對於客觀事實經過並不
    爭執，惟自始否認係故意殺死李中立，於原審及本院審理時
    ，則對於經過情節，有避重就輕而反於警詢、偵訊所述之情
    形，且仍否認主觀上有殺人犯意，足見被告仍未能深切自省
    ，完全悔悟己身行為之錯誤，惟其對於造成李中立死亡一事
    ，造成告訴人巨大傷痛有彌補之意，提筆寫信道歉(見原審
    卷一第115至119頁)，希望原審轉交告訴人，及於原審開庭
    時口頭向家屬表示歉意(見原審卷第228頁)，並於本院審理
    期間與告訴人成立和解，由其家屬代為依約匯款支付告訴人
    ，有卷附和解筆錄及匯款書可查，稍微彌補告訴人之損害、
    慰撫告訴人之傷痛，犯後態度尚可。
９、綜上所述，被告因沉溺賭博電玩，長期向李中立借款，累積
    鉅額債務，無力清償，僅因李中立自行或委託證人謝瑞郎向
    被告催討債務，誆騙李中立案發當天欲還款，時間屆至即將
    東窗事發，竟起意對毫無防備且手無寸鐵之李中立痛下毒手
    ，持鐵鎚、水果刀等接續毆打、刺殺李中立頭、胸、背等處
    ，李中立身受重傷而不治死亡，被告行兇手段殘暴，對社會
    治安及民眾心理所生之危害甚鉅，且造成李中立生命消逝與
    永遠無法回復之損害，使告訴人承受失去至親之巨大傷痛，
    惡性重大，且矢口否認殺人犯意，於原審及本院審理時對案
    發經過供述有避重就輕之情形，並未對於犯行誠心坦認，短
    期自由刑尚不能使被告徹底反省自身罪愆，不宜判處過短刑
    期，然被告對於告訴人損害已有彌補，稍能慰撫告訴人喪子
    之痛，尚非全然不能教化之人，告訴人於和解筆錄內表示願
    給被告改過自新之機會，斟酌科予刑罰之目的與作用，在於
    保護法秩序及守法者之生存條件或生活利益，透過對犯人之
    矯正、威懾或使之不能再犯以抗制犯罪，為彰顯被告敵視法
    秩序態度應有所處罰，並期被告爾後自省悛過，將來恪遵法
    紀，且就被告行為而言一般及特殊預防之需求甚殷，理性應
    報其戕人生命之罪行，處以人身自由之刑罰，應足抵償罪愆
    並折其暴焰凶性，且曉示殺人者毀棄社會契約，自絕於社會
    與人群，將其隔離於監獄中使之不能再事危害允屬必要，而
    應處被告長期自由刑，方足以評價其違反義務之程度及犯罪
    所生之損害等情狀，量處有期徒刑15年。再本件係由被告提
    起上訴，本院所適用之論罪法條與原審相同，並無因原判決
    適用法條不當而撤銷原判決之情形，原判決既僅判處被告有
    期徒刑17年，並未諭知褫奪公權，被告於本院審理期間又與
    告訴人和解而有從輕量刑之事由，本院自應受刑事訴訟法第
    370條第1項不利益變更禁止原則之拘束，而不得更重於原判
    決，給予被告褫奪公權之宣告(最高法院103年度台非字第38
    1號判決意指參照)，且被告係經本院宣告有期徒刑之刑，依
    其犯罪情狀，本院亦認並無宣告褫奪公權之必要，併此敘明
    。
六、扣案之鐵鎚1把、水果刀1支，雖係供本案殺人犯行所用之物
    ，惟並非被告個人所有之物，業經被告供述在卷（見原審卷
    第472頁），亦非屬違禁物，爰不予宣告沒收；另扣案鐵棍2
    支為黃燦林所有，用來制止被告追殺李中立，非供被告犯本
    案所用之物，借據、本票則為被告簽發，供擔保李中立債權
    ，已交由李中立收執，非被告所有及供被告犯本件殺人犯行
    所用之物，案發時被告穿著之上衣、長褲、內褲、拖鞋、李
    中立案發時穿著之長褲、外套、上衣、內褲，則係被告及李
    中立案發當天穿著衣物，亦均非供被告犯本案所用之物，皆
    不予宣告沒收，附此敘明。
七、依刑事訴訟法第369條第1項前段、第364條、第299條第1項
    前段，刑法第271條第1項、第62條前段，判決如主文。
本案經檢察官錢鴻明提起公訴，檢察官洪欣昇提起上訴，檢察官
趙中岳到庭執行職務。
中　　華　　民　　國　　111 　年　　1　　 月　　26　　日
                  刑事第六庭    審判長法　官  張瑛宗
                                      法　官  林逸梅
                                      法　官  李秋瑩
以上正本證明與原本無異。
如不服本判決應於收受送達後20日內向本院提出上訴書狀，其未
敘述上訴理由者，並得於提起上訴後20日內向本院補提理由書（
均須按他造當事人之人數附繕本）「切勿逕送上級法院」。
　　　　　　　　　　　　　　　　　　　書記官  劉紀君
中　　華　　民　　國　　111 　年　　1 　　月　　26　　日

附錄本案論罪科刑法條
中華民國刑法第271條（普通殺人罪）
殺人者，處死刑、無期徒刑或10年以上有期徒刑。
前項之未遂犯罰之。
預備犯第1項之罪者，處2年以下有期徒刑。